臺灣高等法院民事判決　　　　　　　　100年度重上字第624號
上　訴　人　富邦資產管理股份有限公司
法定代理人　陳紹興
訴訟代理人　賴盛星律師
複　代理人　程才芳律師
被　上訴人　陳居德
　　　　　　林榮發
　　　　　　盛欣敏
　　　　　　陳添發
上列三人共同
訴訟代理人　林恆鋒律師
　　　　　　黃欣欣律師
　　　　　　劉昌坪律師
　　　　　　王聖舜律師
複　代理人　連憶婷律師
上列當事人間清償借款事件，上訴人對於中華民國100年7月20日
臺灣臺北地方法院100年度重訴字第352號第一審判決提起上訴，
本院於100年12月6日言詞辯論終結，判決如下：
    主  文
原判決關於駁回上訴人後開第二項之訴部分，及該部分假執行之
聲請均廢棄。
被上訴人陳居德、林榮發、盛欣敏、陳添發應就原判決主文第一
項命僑泰建設股份有限公司應給付上訴人之本金、利息暨違約金
，再於新台幣肆億柒仟零陸拾捌萬零參佰貳拾陸元範圍內，與僑
泰建設股份有限公司負連帶給付責任。
其餘上訴駁回。
第二審訴訟費用，由被上訴人連帶負擔百分之七十六，餘由上訴
人負擔。
本判決所命給付，於上訴人依原審判決主文第5項供擔保後得假
執行；但被上訴人如於假執行程序實施前，以新台幣肆億柒仟零
陸拾捌萬零參佰貳拾陸元為上訴人預供擔保，得免為假執行。
    事實及理由
一、被上訴人陳居德經合法通知，未於言詞辯論期日到場，核無
    民事訴訟法第386條各款所列情形，爰依上訴人之聲請，由
    其一造辯論而為判決。
二、上訴人起訴主張：
(一)、訴外人劉祥宏及被上訴人陳居德、林榮發、盛欣敏、陳添發
    於民國86年11月4日共同出具未定期限之保證書，連帶保證
    原審共同被告僑泰建設股份有限公司（下稱僑泰公司）對訴
    外人富邦商業銀行股份有限公司（下稱富邦銀行）現在及將
    來所負之借款、票款、透支、墊款、保證、損害賠償等及其
    他一切債務以新台幣（下同）7億2仟萬元為限額（含本金及
    其利息、違約金、損害賠償及其他從屬於主債務之負擔），
    保證人願負連帶清償之責任。
(二)、僑泰公司邀同劉祥宏及陳居德為連帶保證人，於民國87年3
    月31日向富邦銀行分別借款新台幣（下同）1億1仟萬元（下
    稱第1筆借款）、4億9仟萬元（下稱第2筆借款），約定借款
    期間自87年3月31日起至89年6月30日止；復於89年1月18 日
    向富邦銀行借款1億4576萬元（下稱第3筆借款），約定借款
    期間自89年1月18日起至89年6月30日止。嗣上開3筆借款到
    期，僑泰公司均未依約償還，經取得富邦銀行同意，由僑泰
    公司於89年6月30日另行出立借據，將第1、2筆借款延展至
    89年9月30日止，利息按年息8.75％固定計算並按月繳付，
    遲延履行時，除仍按上開利率計息外，逾期在6個月以內者
    ，按上開利率10％，逾期在6個月以上者，按上開利率20 ％
    加計違約金；另將第3筆借款延展至90年1月18日止，利息按
    年息9.08％固定計算並按月繳付，遲延履行時，除仍按上開
    利率計息外，逾期在6個月以內者，按上開利率10％，逾期
    在6個月以上者，按上開利率20％加計違約金。嗣第1、2 筆
    借款於89年9月30日屆期後，僑泰公司及其連帶保證人劉祥
    宏、陳居德又於89年11月30日共同簽定增補契約（作為原借
    據之一部分，其效力與原借據同），將清償期限自原訂之89
    年9月30日延長至94年11月30日，利息改按年息6％固定計收
    ；另第3筆借款亦同時（89年11月30日）由僑泰公司及其連
    帶保證人劉祥宏、陳居德共同簽定另一增補契約（作為原借
    據之一部分，其效力與原借據同），將清償期限自原訂之90
    年1月18日延至94年11月18日，利息改按年息6％固定計收。
    富邦銀行於94年1月1日與臺北銀行股份有限公司合併更名為
    臺北富邦商業銀行股份有限公司（下稱臺北富邦銀行）；嗣
    臺北富邦銀行於94年6月16日將系爭三筆借款債權，及該債
    權之擔保及其他從屬權利讓與上訴人，並依金融機構合併法
    第15條第1項第1款、第18條第3項規定，於94年7月1日將本
    件債權讓與通知公告於民眾日報。惟系爭三筆借款到期後，
    僑泰公司均未依約償還。經上訴人實行擔保系爭債權之抵押
    權，執行法院拍賣陳居德所有坐落台北市○○區○○段5小
    段第39-12、39-15地號土地應有部分1/4（原法院95年度執
    荒字第54563號），受分配金額2億5556萬5866元，僅抵充部
    分利息及違約金，本金7億4576元（1億1000萬+4億9000萬+1
    億4576萬=7億4576萬）全數未受償，合計不足額達8億566 4
    萬0756元。執行法院拍賣僑泰公司所有坐落同上地號土地應
    有部分1/4（原法院97年度執字第15787號）受分配2億121 1
    萬4460元，依次抵充違約金2250萬9459元、利息1億8124萬
    7810元及本金1135萬7191元後，主債務人僑泰公司尚有本金
    7億3440萬2809元（7億4576萬-1135萬7191=7億3440萬2809
    ）及自98年1月1日起至清償日止按年息6％計算之利息暨自
    98年1月1日起至清償日止按年息1.2％計算之違約金未受償
    。
(三)、被上訴人與上訴人簽立之連帶保證書，乃未定期限之最高限
    額7億2000萬元之保證契約，縱主債務曾因執行擔保品而減
    少，惟被上訴人仍應於7億2仟萬元之範圍內負保證責任。爰
    依民法第478條、第739條、第748條及第273條之規定請求：
    僑泰公司及被上訴人應連帶給付7億3440萬2809元，及自98
    年1月1日起至清償日止，按年息6％計算之利息，並自98年1
    月1日起至清償日止，按年息1.2％計算之違約金。並願供擔
    保，請准宣告假執行。
三、被上訴人陳居德未於言詞辯論期日到場，亦未提出書狀為何
    陳述。被上訴人林榮發、盛欣敏、陳添發（下稱林榮發等3
    人）對渠等於86年11月4日出具上開未定期限之保證書予富
    邦銀行。僑泰公司以陳居德、劉祥宏為連帶保證人向富邦銀
    行借貸之系爭3筆借款債權業由上訴人受讓等情不爭執。惟
    以：(一)、上訴人受讓者乃本金金額業已特定為7億4576萬元
    之系爭3筆借款債權，並未受讓最高限額保證契約，兩造間
    無最高限額保證契約關係存在。(二)、富邦銀行准許僑泰公司
    延期清償，未依系爭保證書第7條約定通知林榮發等3人，林
    榮發等3人對系爭3筆借款無須再負保證責任。(三)、上訴人實
    行抵押權（原法院95年度執字第54563號）受分配2億5556
    萬5866元；嗣（原法院97年度執字第15787號）再受分配2億
    1511萬4460元，合計4億7068萬0326元。依民法第274條規定
    ，林榮發等3人就該4億7068萬0326元應同免責任，應自林榮
    發等3人所負7億2仟萬元保證責任中予以扣除。(四)、臺北富
    邦銀行曾於94年3月28日對劉祥宏出具部分清償證明書，免
    除劉祥宏之連帶保證人責任，而僅保留對擔保品之求償權，
    依民法第276條第1項規定，林榮發等3人應負之保證責任可
    另扣除劉祥宏所應分擔之1億4400萬元（7億2000萬/5=1億
    4400萬）。故林榮發等3人至多僅應再負擔1億0531萬9674
    元之保證責任（7億2000萬-4億7068萬0326-1億4400萬＝1億
    0531萬9674），且該金額不得再併予計算利息等語資為抗辯
    。
四、
(一)、原審判命：
１、僑泰公司應給付7億3440萬2809元及自98年1月1日起至清償
    日止，按年息百分之6計算之利息，並自民國98年1月1日起
    至清償日止，按年息百分之1.2計算之違約金。
２、被上訴人陳居德、林榮發、盛欣敏、陳添發應於1億0531萬
    9674元範圍限度內，就第1項僑泰公司應給付之本金、利息
    暨違約金部分，與僑泰公司負連帶給付責任。
３、上訴人其餘之訴駁回（原審判決僑泰公司及被上訴人敗訴部
    分，未據聲明不服，上開部分已判決確定）。
(二)、上訴人提起上訴，聲明：
１、原判決關於駁回上訴人後開第2項及第3項部分廢棄。
２、被上訴人陳居德、林榮發、盛欣敏、陳添發等應再於6億
    1468萬0326元之範圍內，就原審命僑泰公司應給付之本金、
    利息暨違約金，與僑泰公司負連帶給付責任。
３、上訴人願供擔保，請准宣告假執行。
(三)、
１、被上訴人林榮發等3人於本院答辯聲明：上訴駁回。如受不
    利判決願供擔保，請准宣告免假執行。
２、被上訴人陳居德未於言詞辯論期日到場，亦未提出書狀作任
    何聲明。
五、本件兩造不爭執事實如下：
(一)、劉祥宏及被上訴人陳居德、林榮發、盛欣敏、陳添發於86年
    11月4日共同簽訂保證書，連帶保證僑泰公司對富邦銀行現
    在及將來所負之借款、票據、透支、墊款、保證、損害賠償
    等及其他一切債務以7億2仟萬元為限額（含本金及其利息、
    違約金、損害賠償及其他從屬於主債務之負擔），保證人負
    連帶清償之責任，被上訴人等迄未終止上開保證契約，有保
    證書可按（見原審卷第22頁）。
(二)、僑泰公司以劉祥宏及陳居德為連帶保證人，於87年3月31日
    向富邦銀行借款1億1仟萬元（第1筆借款）、4億9仟萬元（
    第2筆借款）；於89年1月18日借款1億4576元（第3筆借款）
    ，清償期均為89年6月30日，屆期僑泰公司另行出具借據，
    將第1、2筆借款清償期延展至89年9月30日，第3筆借款延展
    至90年1月18日，並約定如上訴人主張之利息、違約金等。
    僑泰公司、劉祥宏、陳居德又於89年11月30日共同簽訂增補
    契約，將第1、2筆借款清償期限延至94年11月30日，第3筆
    借款限延至94年11月18日，另約定上訴人主張之利息等情，
    有借據3紙、增補契約3紙可按（見原審第8-13頁）。
(三)、富邦銀行於94年1月1日與台北銀行股份有限公司合併更名為
    臺北富邦銀行。
(四)、臺北富邦銀行於94年3月28日向劉祥宏出具部分清償證明書
    ，有部分清償證明書可按（見原審卷第62頁）。
(五)、臺北富邦銀行於94年6月16日將系爭3筆借款債權讓與上訴
    人，並於94年7月1日將債權讓與通知公告於民眾日報，有債
    權讓與及債權額結算確定證明書、民眾日報可稽（見原審卷
    第14-15頁）。
(六)、陳居德以其所有坐落臺北市○○區○○段五小段第39-12、
    39-15地號土地應有部分1/4設定最高限額7億2仟萬元之第一
    順位抵押權予上訴人。上訴人實行抵押權（原法院95年執字
    第545463號），受分配2億5556萬5866元，有分配表可按（
    見本院卷第89-93頁背面）。
(七)、僑泰公司以其所共有坐落臺北市○○區○○段五小段第
    39-12 、39-15地號土地應有部分1/4設定最高限額7億2仟萬
    元之第一順位抵押權予上訴人。上訴人實行抵押權（原法院
    97年度執字第15787號），受分配2億1511萬4460元，有分配
    表可按（見本院卷第94-99頁）。
(八)、上訴人系爭3筆債權，對主債務人僑泰公司尚有本金7億3440
    萬2809元及自98年1月1日起按年息6％計算之利息，並自98
    年1月1日起至清償日止按年息1.2％計算之違約金未受償，
    業經原審判決確定。
六、茲就上訴人主張被上訴人應依最高限額保證契約，對主債務
    人僑泰公司上開未清償債務，於7億2000萬元範圍內負連帶
    清償之責，審酌如下述：
(一)、兩造間有無最高限額保證契約關係存在？
    上訴人主張臺北富邦銀行於94年6月16日將系爭3筆借款
    債權本金7億4576萬元及依其債務契約所約定之利息（含已
    發生未清償者）、違約金（含已發生未清償者）等債權一併
    讓與上訴人，並依金融機構合併法第15條第1項第1款、第18
    條第3項之規定於94年7月1日將本件債權讓與通知公告於民
    眾日報等情，有債權讓與及債權額結算確定證明書、民眾日
    報可稽（見原審卷第14-15頁），並為被上訴人林榮發等3人
    所不爭執，已如上述。又台北富邦銀行讓與上訴人之債權，
    除一切債權外，尚連同各債權之擔保，包括但不限於擔保該
    等債權之抵押權、質權或其他擔保權益，及對各該連帶保證
    人所得主張之一切權益，亦有債權讓與公告可稽（見原審卷
    第114頁），且上訴人持有被上訴人簽立之系爭保證書上，
    亦載明被上訴人林榮發等3人係連帶保證僑泰公司對富邦銀
    行現在及將來所負之借款、票據、透支、墊款、保證、損害
    賠償等及其他一切債務以7億2仟萬元為限額（含本金及其利
    息、違約金、損害賠償及其他從屬於主債務之負擔）等語，
    亦如前所述，是被上訴人林榮發等3人抗辯上訴人受讓自臺
    北富邦銀行者乃本金金額業已特定為7億4576萬元之系爭3筆
    借款債權，並未受讓最高限額保證契約本身乙節為不可採。
(二)、富邦銀行准許僑泰公司延期清償，被上訴人林榮發等3人是
    否無須再負保證責任？
１、按未定有期間之最高限額保證契約，在未經保證人依民法第
    754條規定終止前，於約定範圍內所生之債務均為該保證契
    約效力所及，故已發生之債務縱因清償或其他事由而消滅，
    該保證契約依然有效，嗣後所生之債務，於不逾最高限額範
    圍內，保證人仍負保證責任，是以債權人就定有期間之主債
    務，未經保證人同意，即允許主債務人延期清償時，因經延
    期後之主債務，在約定之最高限額內仍為該保證契約效力所
    及，保證人自不得依民法第755條規定免負保證責任（最高
    法院91年台上字第1912號判決意旨參照）。
２、查被上訴人林榮發等3人於86年11月4日出具之保證書載明其
    擔保債務為最高限額7億2仟萬元。林榮發等3人為連帶保證
    人；且未定有任何期限，屬未定期限之保證。被上訴人林榮
    發等3人雖抗辯富邦銀行未依保證書第7條約定之方式通知伊
    等，即允許主債務人僑泰公司延期清償，依保證書第7條約
    定及民法第755條規定，伊等無須再負保證責任云云。查系
    爭保證書第7條固約定：「貴行（即富邦銀行）在主債務人
    清償其全部債務，基於主債務人之申請，認為有允許主債務
    人延期清償或分期清償之需要時，應即以書面通知保證人。
    保證人同意於貴行書面通知送達或視為送達時，仍依本契約
    續負保證責任（本條款為個別商議條款）」（見原審卷第22
    頁），然保證書此項記載，屬保證人同意富邦銀行，於主債
    務人申請時，得逕以書面通知送達或視為送達之方式告知保
    證人延期清償之事，是否得執此即認未經保證人同意時，保
    證人即無須再負保證責任，已非無疑。又民法第755條固規
    定就定有期限之債務為保證者，如債權人允許主債務人延期
    清償時，保證人除對於其延期已為同意外，不負保證責任。
    但本件被上訴人林榮發等3人與上訴人所簽訂之最高限額7億
    2仟萬元之保證書性質，屬未定有期間之最高限額保證契約
    ，已如上述。在保證人依民法第754條第1項規定終止或其他
    原因使該保證契約失效前，於該保證契約約定擔保之7億2仟
    萬元範圍內之債務，均為保證契約效力所及。故在該保證契
    約失效前，於該保證契約約定範圍內之債務，如富邦銀行允
    許主債務人延期清償，因經延期後之主債務，在約定之最高
    限額內，仍為該保證契約效力所及，保證人自不得依民法第
    755 條規定免負保證責任。林榮發等3 人並未依民法754 條
    第1 項規定終止該保證契約，揆諸前開說明，自應負連帶保
    證人責任。
(三)、台北富邦銀行對劉祥宏出具部分清償證明書，是否僅保留對
    擔保品之求償權，免除劉祥宏個人之保證人責任？被上訴人
    主張依民法第276條第1項規定，扣除劉祥宏所應分擔之1億
    4400萬元之保證債務，是否有理由？
１、上訴人系爭3筆債權係於94年6月16日受讓自臺北富邦銀行。
    臺北富邦銀行於94年3月28日向劉祥宏出具部分清償證明書
    ，內容略以：「台端（即劉祥宏）為如下表所示三位主債務
    人（即僑泰公司、民興國際開發股份有限公司、許添進）向
    本行（即台北富邦銀行）借款之連帶保證人，今台端以連帶
    保證人之地位，於94年3月28日清償保證債務共計543萬2376
    元，本行除就台端前所提供設定最高限額抵押權予本行之擔
    保品（即位於臺北市○○區○○段5小段39-12、39-15地號
    土地2筆）及設定權利質權予本行之民興國際開發股份有限
    公司股票35萬3仟股仍有求償權外，同意免除台端對下表所
    示全部借款（包括主債務人為被告僑泰公司之系爭三筆借款
    ）其餘尚未清償債務（含本金、利息、違約金及其他費用）
    之連帶保證責任，」等（見原審卷第62頁），是依上述記載
    ，可知臺北富邦銀行雖保留對劉祥宏提供之擔保品之求償權
    ，惟亦已免除劉祥宏個人之保證人責任。則劉祥宏勿庸依保
    證契約對臺北富邦銀行負連帶保證人之責，至屬灼然。
２、按債權人向連帶債務人中之一人免除債務，而無消滅全部債
    務之意思表示者，除該債務人應分擔之部分外，他債務人仍
    不免其責任，民法第276條第1項定有明文。易言之，債權人
    向連帶債務人中之一人為免除債務，而無消滅全部債務之意
    思表示時，他債務人自得就該債務人應分擔之債務部分，主
    張免除部分債務之清償責任。
３、本件臺北富邦銀行既免除劉祥宏依保證契約所負清償之責，
    則被上訴人抗辯依民法第280條規定，劉祥宏依系爭保證契
    約應分擔之1億4400萬元（7億2000萬/5=1億4400萬）部分，
    被上訴人得民法第276條第1項規定同免其責，應為可採。
４、至上訴人主張劉祥宏提供之擔保品價值高達5億餘元，臺北
    富邦銀行出具之部分清償證明書所應允劉祥宏應清償之金額
    既高於其依法應分擔之1億4400萬元，被上訴人無從依民法
    第276條之規定主張於上開金額範圍內同免保證責任云云。
    查臺北富邦銀行於94年3月28日出具上開部分清償證明書時
    ，已免除劉祥宏依保證契約所負之連帶保證責任，已如上述
    ，故劉祥宏提供之擔保品價值是否逾其原依保證契約之內部
    分擔額，已非所問。
(四)、被上訴人所負保證責任範圍，應否扣除上訴人就抵押物受償
    之4億7068萬0326元？
１、按民法第274條規定「連帶債務人中之一人為清償、代物清
    償、提存、抵銷或混同而債務消滅者，他債務人亦同免其責
    任。」係就已確定之債務，連帶債務人之一人所為行為衍生
    法律效果之規定。查僑泰銀行未依約清償系爭3筆借款債務
    ，經上訴人實行抵押權，拍賣陳居德（原法院95年執字第
    545463號）、僑泰公司（原法院97年度執字第15787號）所
    有上開39-12及、39-15地號土地應有部分各1/4、分別受分
    配2億5556萬586 6元、2億1511萬4460元，合計4億7068萬
    0326元，已如上述（見上揭五(六)、(七)）。本件主債務人積欠
    上訴人債務，於清償4億7068萬0326元後，仍積欠7億3440萬
    2809元之本息及違約金，自無上開規定之適用。且如前所述
    ，被上訴人既未終止與上訴人間之系爭保證契約，則上訴人
    依保證契約請求被上訴人就主債務人積欠之上開債務負連帶
    清償之責，自屬有據。被上訴人抗辯其等得依民法第274 條
    ，就所負保證責任範圍，扣除上訴人實行抵押權受償之4億
    7068萬0326元為不可採。
２、次按96年3月28總統令修正公布之民法第879條第2項規定「
    債務人如有保證人時，保證人應分擔之部分，依保證人應負
    之履行責任與抵押物之價值或限定之金額比例定之。抵押物
    之擔保債權額少於抵押物之價值者，應以該債權額為準。」
    其立法理由為：債務人如有保證人時，物上保證人與保證人
    實質上均係以自己之財產擔保他人之債務，晚近各立法例對
    普通保證自由主義色彩之干涉漸增，此亦包括保證人範圍之
    干預及管制，使物上保證與普通保證不應有不同責任範圍。
    因之，物上保證人於代為清償債務，或因抵押權人實行抵押
    權致失抵押物之所有權時，自得就超過其應分擔額之範圍內
    對保證人具有求償權與承受權，即採物上保證人與保證人平
    等說，為期公允，宜就物上保證人向保證人行使權利之範圍
    與方式予以明定，爰增訂第二項及第三項規定。」足見民法
    第879 條第2 項規定所揭櫫之物上保證人與保證人平等原則
    ，係指物上保證人就已清償超過其應分擔額範圍之款項，得
    依比例對保證人為內部求償，該原則無關於保證人對外仍應
    依保證契約對債權人負清償之責。是被上訴人亦不得依民法
    第879 條第2 項之「物上保證人與保證人平等」原則，主張
    本件所負保證責任範圍，應扣除上訴人就抵押物受償之4億
    7068萬0326元。
(五)、主債務人僑泰公司對上訴人有7億3440萬2809元及自98年1月
    1日起至清償日止，按年息百分之6計算之利息，並自民國98
    年1月1日起至清償日止，按年息百分之1.2計算之違約金債
    務。本件被上訴人得主張扣除系爭保證契約連帶保證人劉祥
    宏之內部分擔額1億4400萬元，則被上訴人依保證契約應連
    帶負責範圍為5億7600萬元（7億2000萬-1億4400萬=5億7600
    萬）。
七、綜上所述，上訴人依保證契約，請求被上訴人應就上開主債
    務人僑泰公司所負債務於7億2000萬元範圍內，與主債務人
    負連帶給付責任，於5億7600萬元範圍內為有理由，應予准
    許，逾此數額為無理由，應予駁回。原審僅命被上訴人就1
    億0531萬9674元範圍內，與主債務人僑泰公司負連帶給付之
    責，駁回上訴人其餘請求（被上訴人應另就4億7068萬0326
    元範圍與主債務人負連帶給付責任）及其假執行之聲請，尚
    有未洽。上訴意旨指摘原判決該部分不當，求予廢棄改判，
    為有理由。爰由本院予以廢棄改判如主文第2項所示，又上
    訴人上訴請求有理由部分，兩造均陳明願供擔保為准、免假
    執行之宣告，經核於法並無不合，爰分別酌定相當擔保金額
    准許之。至上訴人之請求不應准許部分，原審為上訴人敗訴
    之判決，並駁回其假執行之聲請，核無違誤，上訴意旨指摘
    原判決此部分不當，求予廢棄改判，為無理由，應予駁回。
八、本件事證已明，兩造其餘攻擊防禦方法，經核與本判決之結
    果不生影響，爰不一一論述。
九、據上論結，本件上訴為一部有理由，一部無理由，依民事訴
    訟法第385條第1項前段、第450條、第449條第1項、第79 條
    、第85條第2 項、第463 條、第390 條第2 項、第392 條，
    判決如主文。
中    華    民    國  100    年    12    月    20    日
                  民事第八庭
                      審判長法  官  許正順
                            法  官  蘇芹英
                            法  官  滕允潔
正本係照原本作成。
如不服本判決，應於收受送達後20日內向本院提出上訴書狀，其
未表明上訴理由者，應於提出上訴後20日內向本院補提理由書狀
（均須按他造當事人之人數附繕本）上訴時應提出委任律師或具
有律師資格之人之委任狀；委任有律師資格者，另應附具律師資
格證書及釋明委任人與受任人有民事訴訟法第466條之1第1項但
書或第2項（詳附註）所定關係之釋明文書影本。如委任律師提
起上訴者，應一併繳納上訴審裁判費。
中    華    民    國   100    年    12    月    21    日
                            書記官  王韻雅
附註：
民事訴訟法第466條之1（第1項、第2項）：
對於第二審判決上訴，上訴人應委任律師為訴訟代理人。但上訴
人或其他法定代理人具有律師資格者，不在此限。
上訴人之配偶、三親等內之血親、二親等內之姻親，或上訴人為
法人、中央或地方機關時，其所屬專任人員具有律師資格並經法
院認為適當者，亦得為第三審訴訟代理人。